臺灣臺北地方法院刑事判決　　　　　　　94年度易字第1144號
公　訴　人　臺灣臺北地方法院檢察署檢察官
被　　　告　丁○○
上列被告因違反著作權法案件，經檢察官提起公訴（94年度偵字
第10939號）及移送併辦（94年度偵字第13701號），本院判決如
下：
    主  文
丁○○共同連續擅自以重製之方法侵害他人之著作財產權，處有
期徒刑肆月，如易科罰金以佰元折算壹日。扣案如附表所示之
重製書籍共拾肆本均沒收。
    事  實
一、丁○○係設在臺北市○○區○○路2段119巷2號「興達電腦
    打字影印行」（下稱興達影印行）之負責人，明知如附表所
    示「INTERNATIONAL BUSINESS」、「競合策略」、「ABSTRA
    CT ALGEBRA」、「PATIAL DIFFERENTIAL EQUATIONS」、「F
    INANCIAL INNOVATION」、「E-LEARNING SCIENCE OF INSTR
    UCTION」等書籍，分別為附表所示美商麥格羅希爾公司（下
    稱麥格羅公司）、培生教育出版股份有限公司（下稱培生公
    司）及約翰威立股份有限公司（下稱約翰威立公司）擁有著
    作財產權之語文著作，依著作權法第4條第2款及世界貿易組
    織（WTO）「與貿易有關之智慧財產權協定」TRIPS（Trade
    Related Aspect of Intellectual Property Rights,inclu
    ding Trade in Counterfeit Goods）之約定，均屬受我國
    著作權法保護之著作物，未經上揭著作財產權人之同意或授
    權，不得擅自重製。詎丁○○竟意圖營利，與其僱用之店員
    乙○○、黃丙○○、陳甲○○3人（應由檢察官另行簽分偵
    辦），共同基於擅自重製他人語文著作物之概括犯意聯絡，
    由上述3名店員中其中1人，於民國94年3月5日，在「興達影
    印行」接受亦有共同犯意聯絡之不詳姓名顧客委託，以每頁
    新臺幣（下同）0.5元，每本裝訂費20元之代價，重製如附
    表所示之語文著作後，上述店員3人即自斯日起至94年3月9
    日止，連續以影印機複印之方式，將顧客提供之書籍正本，
    重製成如附表所示之14本書籍（未含版權頁）。嗣於94年3
    月10日下午2時許，經法務部調查局臺北市調查處調查員至
    上址搜索，當場查獲「ABSTRACT ALGEBRA」、「PATIAL  D
    IFFERENTIAL EQUATIONS」、「FINANCIAL INNOVATION」等
    書籍正本各1本（業已發還），並扣得如附表所示之重製書
    籍14 本。
二、案經法務部調查局台北市調查處移送台灣台北地方法院檢察
    署檢察官偵查後起訴。
    理  由
一、按被告以外之人於審判外之言詞或書面陳述，除法律另有規
    定者外，不得作為證據，刑事訴訟法第159條第1項固有明文
    規定。惟被告以外之人於偵查中向檢察官所為之陳述，除顯
    有不可信之情況外，得為證據。且被告以外之人於審判外之
    陳述，雖不符刑事訴訟法第159條之1至之4之規定，惟經當
    事人於審判程序同意作為證據，法院審酌該言詞陳述或書面
    陳述作成時之情況，認為適當者，亦得為證據，復為同法第
    159條之1第2項、第159條之5第1項所明定。本件證人鄭秀枝
    於檢察官偵訊時所為之陳述，並無顯不可信之情況；且證人
    陳慈蓉於警詢時之陳述，經被告同意作為證據，本院亦認為
    適當，故其等於審判外之陳述自得作為本案之證據，核先敘
    明。
二、訊據被告丁○○固承認其為「興達影印行」之負責人，並僱
    用乙○○、黃丙○○及陳甲○○3人在上址店內工作，且有
    於前揭時、地受顧客委託，由該影印行重製如附表所示之14
    本書籍，因而侵害他人著作財產權之事實，惟否認有何非法
    重製他人著作物之故意，辯稱：其有跟店內員工強調不能印
    有著作權的書，94年2月間因其岳父過世，回南部奔喪不在
    店裡，因此疏於監督，而乙○○是新來的員工，誤以為可以
    印書所以才接單云云。經查：
(1)、如附表所示之原版書籍，分別係如附表所示各該公司擁有著
    作財產權之語文著作，且依我國著作權法第4條第2款規定，
    在我國於91年1月1日加入世界貿易組織後，應適用「與貿易
    有關之智慧財產權協定」（簡稱TRIPS），故上述美國公司
    擁有著作財產權之著作，亦屬受我國著作權法保護之語文著
    作，且上開著作均仍在著作財產權之存續期間內等情，業據
    台灣國際圖書業交流協會之告訴代理人陳慈蓉於警詢時指述
    明確，並有培生公司告訴代理人徐志明律師、麥格羅公司及
    約翰威立公司告訴代理人郭佩宜律師分別提出之版權頁及封
    面證明共6份在卷可稽，自可認定屬實。
(2)、扣案如附表所示之14本書籍，係整本書連續影印，頁數分別
    多達249頁至376頁，但未影印版權頁，且上開書籍係於94年
    3月5日由顧客委託影印，94年3月9日完稿等情，業據本院調
    取扣案物品當庭勘驗無誤，並有扣押物書籍內所附之委託影
    印單據1紙可參；且警方當時有在「興達影印行」內查獲「
    ABSTRACT ALGEBRA」、「PATIAL DIFERENTIAL EQUATIONS」
    、「FINANCIAL INNOVATION」等書籍正本，但因上開書籍係
    圖書館用書，故已發還，僅影印封面與版權頁作為證據，復
    有被告之警詢筆錄及上述封面及版權頁共6張扣案可證。足
    見「興達影印行」之店員接單當時，明知其等係連續影印整
    本書籍，而非影印零散之相關文件或係跳印書內之相關章節
    ，故其等顯無誤認此等重製行為係在「合理使用」之範圍內
    之可能。
(3)、被告雖然辯稱其一再交代店員不可印有著作權的書，案發該
    段期間因其岳父去世，其回南部奔喪，未在店內監督，新來
    之店員乙○○才誤接委印單，而重製上述書籍云云。然該店
    店員乙○○於本院審理時到庭證稱：被告每天都會到「興達
    打字行」，但他有時會出去等語（本院卷第32頁）；核與店
    員黃丙○○到庭證稱：我的老闆是被告，他每天都會來，有
    時早上，有時下午，時間多久我不清楚等語相符（本院卷第
    51頁）。至於店員陳甲○○雖到庭證稱：被告不一定每天都
    會來，他如果來店裡就會待一下，如果身體不舒服就出去走
    一走等語（本院卷第54頁）；但參酌被告於檢察官偵訊及本
    院審理時時分別自承：92年間向（陳）甲○○頂下店面，平
    常都是我自己在顧店；錢是（店員）下班後我去收等語（94
    年度偵字第10939號卷第29頁、本院卷第56頁）；可知被告
    對於該店實有密切之掌控監督行為，縱然被告並未每天全程
    留在店內看管，但其既常至店內巡視，且須常至店內收帳，
    則其對於店內之各項營運事務，應有相當之瞭解知悉。至於
    被告辯稱其於案發時係回南部奔喪，但其對此部分之事實並
    未提出任何證據以供本院調查，況且，被告既稱其一再交代
    店員不可印書，則店員自無在被告短暫離開該店之期間內，
    自行作主而違反被告之叮嚀行事。
(4)、其次，被告之女鄭秀枝於檢察官偵訊時陳稱：平日打字行由
    乙○○、（陳）甲○○、（黃）丙○○相互負責，生財器具
    是向（陳）甲○○買的，店內業務由3位小姐輪流負責，由
    他們決定要不要接單，誰有空誰當班，他們之前都有做過等
    語（同上偵查卷第30頁），可見被告辯稱乙○○是新手，對
    業務不熟悉所以誤接單影印云云，並不足採。至於乙○○於
    本院審理時雖稱：我從93年12月間開始受被告僱用，我負責
    印論文、講義、國科會報告，案發時我剛來，所以沒有負責
    接稿，被告在本案發生後，也就是我熟練後，有告訴我不可
    印書，案子大家都有接，因為大家都很忙，我就幫忙接，所
    以我不知道本案是不是我接的。被查獲的書是學生早上拿來
    ，所以我們從早上開始印，下午就被查獲云云（本院卷第33
    至34頁）。是其先稱其不負責接稿，後稱案子大家都有接，
    前後已有矛盾。又其證稱其係新手，不知不可印書云云，非
    但與鄭秀枝前開陳述不符，亦與陳甲○○到庭證述：我們沒
    有制度，學生來了就印，3人都有在印。那個有空就跟客人
    接洽影印的事等語不同（本院卷第53、55頁）。況且，被告
    既知影印有著作權之書籍係違法之事，則其僱用店員時，不
    論係新手或老手，均應特別強調注意此事，故乙○○陳稱其
    係新手不知此事云云，實與常情有違。再乙○○自述其自93
    年12月底受僱於被告，則其至案發時業已工作3個月，若謂
    乙○○尚屬新手而不得接單，實與上開影印店之規模與工作
    實效有違。縱認乙○○所言屬實，但陳甲○○與黃丙○○既
    為資深員工，陳甲○○更為出售生財器具予被告之人，對於
    從事影印業應注意之違法事項，當亦有所知悉，惟其等一同
    工作、一同影印如附表所示之14本書籍時，亦未告知乙○○
    此屬違法之事，不得影印，由此益見被告根本未規定「興達
    影印店」不可影印有著作權之書籍。
(5)、是被告對於該店之經營既有掌控管理之權，且被告自92年間
    即買下該店營業，迄本案查獲之93年3月10日止，時間亦非
    短暫，再參酌鄭秀枝於檢察官偵訊時陳稱：因我父親土地被
    徵收，有一些錢，我認為打字行可以經營，我建議他來台北
    開打字行，因為我也在金華街開打字行等語（同上偵查卷第
    30頁），可知被告之女兒亦有開設影印行之相當經驗，則鄭
    秀枝既建議被告開設影印行，當會將經營管理之重要事項告
    知其父，以避免其父觸法，故被告對於不得影印有著作權之
    書籍，理當知之甚明。再者，黃丙○○與陳甲○○均稱其等
    係領月薪（本院卷第51、55頁），並非按照影印的業績計算
    薪資，準此，若非被告有明示或默示同意其等違反他人之著
    作財產權，非法影印未經授權之書籍，店員豈有甘冒違法風
    險，擅自接單非法影印他人書籍之可能？況且，被告於本院
    準備程序中供稱：「（問：有沒有跟小姐說不可以印像扣案
    的這些原文書？）答：我沒有講那清楚。」（本院卷第17頁
    ），由此益見被告根本未向乙○○等人強調不可違法重製他
    人著作。故本案乙○○等人在影印如附表所示之14本書籍時
    ，縱使被告並未在場，但被告既同意其等在其負責之影印店
    內從事上開行為，並增加店內之營收，則被告與乙○○等人
    自有犯意之聯絡，亦堪認定。綜上所述，被告辯解不足採信
    ，本件事證明確，被告犯行堪以認定。
三、核被告丁○○所為，係犯著作權法第91條第1項之擅自以重
    製之方法侵害他人之著作財產權罪。被告與乙○○、黃丙○○、陳甲○○及委託其等影印書籍之不詳顧客間，分別有犯
    意聯絡或行為分擔，均為共同正犯。又共同正犯乙○○等人
    先後數次擅自重製如附表所示14本書籍之行為，係在緊接之
    時間內，以相同之手法，觸犯構成要件相同之罪名，顯係基
    於概括犯意反覆為之，為連續犯，應依刑法第56條之規定以
    一罪論，並依法加重其刑。再檢察官移送併辦之事實（94年
    度偵字第13701號），與本件檢察官提起公訴之事實（94年
    度偵字第10939號），為實質上同一之案件，本院當應一併
    審理。至公訴意旨雖認被告係犯著作權法第91條第1項、第9
    4條第1項之常業非法重製著作物罪，惟按：常業犯係以犯罪
    行為為生活之職業，恃之以維生，客觀上必須具有相當時間
    之連續性及可確定性，主觀上並有以同一犯罪行為恃以維生
    之犯意，方始構成。本案從卷內顯示之證據觀察，僅能確認
    被告係於94年3月5日受顧客之委託重製如附表所示之14本書
    籍，此外，並無相關證據足以證明被告係長期從事書籍之非
    法重製工作，故被告上開犯行應屬偶發性或短暫性之行為；
    又證人乙○○、黃丙○○等人證稱：店內主要是印論文、講
    義、國科會報告，並包括代客打字等工作（本院卷第32、51
    頁），足見被告負責之上開影印店尚從事其餘多種文件之合
    法重製或打字工作，並非基於長期非法重製他人書籍之犯意
    ，反覆為上述行為並恃以維生。故公訴意旨認定被告係常業
    犯，尚有誤會，惟其基本事實同一，本院自得依法變更起訴
    法條。又公訴意旨未將乙○○等人列為共同正犯，尚有疏漏
    ，亦應予更正。爰審酌被告因貪圖利益，非法重製如附表所
    示之書籍共14本，對於著作財產權人造成之損害不小；惟被
    告重製之時間不長，尚有經營其他合法之業務，且被告之智
    識程度為國小肄業（見其警詢筆錄），於案發時又年高70歲
    ，有其年籍資料在卷可查，可見其判斷力與決策力已較常人
    為低，又被告於犯罪後亦承認自己有錯，並表示悔意，態度
    尚稱良好等一切情狀，量處如主文所示之刑，並諭知易科罰
    金之折算標準。扣案如附表所示之非法重製書籍14本，係共
    犯（即委託影印之顧客）所有供犯罪所用之物，均應依著作
    權法第98條規定宣告沒收。至於警方查獲之前述書籍正本3
    本，及自上開正本翻印之版權頁，均非被告所有供犯罪所用
    之物，爰不予沒收。
據上論斷，應依刑事訴訟法第299條第1項前段、第300條，著作
權法第91條第1項、第98條，刑法第11條前段、第28條、第56條
、第41條第1項前段，罰金罰鍰提高標準條例第2條，判決如主文
。
本案經檢察官孟令士到庭執行職務。
中　　華　　民　　國　　94　　年　　12　　月　　29　　日
　　　　　　　　　刑事第三庭    審判長法　官　林恆吉
                                      法  官  胡宗淦
                                      法　官　游士珺
上正本證明與原本無異。
如不服本判決，應於判決送達後10日內向本院提出上訴狀（應抄
附繕本）。告訴人或被害人如對於本判決不服者，應具備理由請
求檢察官上訴，其上訴期間之計算係以檢察官收受判決正本之日
期為準。
                                      書記官  林素霜
中　　華　　民　　國　　95　　年　　1 　　月　　2 　　日
附錄本案論罪科刑法條全文
著作權法第91條
擅自以重製之方法侵害他人之著作財產權者，處3年以下有期徒
刑、拘役，或科或併科新臺幣75萬元以下罰金。
意圖銷售或出租而擅自以重製之方法侵害他人之著作財產權者，
處6月以上五年以下有期徒刑，得併科新臺幣20萬元以上2百萬元
以下罰金。
以重製於光碟之方法犯前項之罪者，處6月以上5年以下有期徒刑
，得併科新臺幣50萬元以上5百萬元以下罰金。
著作僅供個人參考或合理使用者，不構成著作權侵害。
附表：
  ┌──┬──────────┬──────────┬────┐
  │編號│書籍名稱　　　　　　│著作財產權人　　　　│扣案本數│
  ├──┼──────────┼──────────┼────┤
  │一　│international　　　 │mcgraw-hill（麥格羅 │2　     │
  │　　│bussiness　　　　　 │公司）　　　　　　　│　      │
  ├──┼──────────┼──────────┼────┤
  │二　│競合策略　　　　　　│pearson（培生公司） │7　     │
  ├──┼──────────┼──────────┼────┤
  │三　│abstract algebra　　│john wiley &sons（約│1　     │
  │　　│　　　　　　　　　　│翰威立公司）　　　　│　      │
  ├──┼──────────┼──────────┼────┤
  │四　│patial differential │john wiley &sons（約│1　     │
  │　　│equations　　　　　 │翰威立公司）　　　　│　      │
　├──┼──────────┼──────────┼────┤
  │五　│financial innovation│john wiley &sons（約│1　     │
  │　　│　　　　　　　　　　│翰威立公司）　　　　│　      │
  ├──┼──────────┼──────────┼────┤
  │六　│e-learning science　│john wiley &sons（約│2　     │
  │　　│of instruction　　　│翰威立公司）　　　　│　      │
  └──┴──────────┴──────────┴────┘
